臺灣高等法院臺中分院民事判決　94年度家上易字第15號
上　訴　人　丙○○
訴訟代理人　陳文慧律師
被　上訴人　財政部國有財產局台灣中區辦事處（即鄭阿石遺產
　　　　　　管理人）
法定代理人　乙○○
訴訟代理人　甲○○
上列當事人間請求確認無因管理債權存在事件，上訴人對於民國
94年6月20日臺灣臺中地方法院94年度家訴字第55號第一審判決
提起上訴，並為訴之追加，經本院於94年11月2日言詞辯論終結
，判決如下：
    主  文
原判決關於後開不利於上訴人本金及該部分訴訟費用之裁判均廢
棄。
上開廢棄部分，被上訴人應再給付上訴人新臺幣陸萬元；並與原
判決命給付之金額，併自民國八十九年七月十九日起至清償日止
，按年息百分之五計算之利息。
其餘上訴及追加之訴均駁回。
第一（確定部分除外）、二審訴訟費用，由上訴人負擔三分之二
，餘由被上訴人負擔。
    事實及理由
甲、程序方面:
一、按確認法律關係之訴，非原告有即受確認判決之法律上利益
    者，不得提起之；確認證書真偽或為法律關係基礎事實存否
    之訴，亦同。前項確認法律關係基礎事實存否之訴，以原告
    不能提起他訴訟者為限。前項情形，如得利用同一訴訟程序
    提起他訴訟者，審判長應闡明之；原告因而為訴之變更或追
　　加時，不受第二百五十五條第一項前段規定之限制，民事訴
  　訟法第二百四十七條定有明文。次按遺產管理人非於民法第
    一千一百七十九條第一項第三款所定期間屆滿後，不得對被
    繼承人之任何債權人或受遺贈人，償還債務或交付遺贈物；
　　遺產管理人之職務如左：．．．三聲請法院依公示催告程序
  　，限定一年以上之期間，公告被繼承人之債權人及受遺贈人
    ，命其於該期間內報明債權及為願受遺贈與否之聲明，被繼
    承人之債權人及受遺贈人為管理人所已知者，應分別通知之
　　，民法第一千一百八十一條、第一千一百七十九條第一項第
  　三款亦分別定有明文。本件上訴人於原審起訴狀所載訴之聲
    明，係確認上訴人對被上訴人有無因管理債權存在，惟查訴
　　外人即上訴人之阿姨鄭阿石於民國八十八年五月二十一日死
  　亡，嗣經上訴人以被繼承人鄭阿石無法定繼承人為由，向原
    審聲請為鄭阿石選任遺產管理人，經原審於九十二年六月三
    十日以九十二年度財管字第一四號裁定，選定被上訴人為鄭
　　阿石之遺產管理人，並准對鄭阿石之繼承人為承認繼承之公
  　示催告，命鄭阿石之繼承人應自公示催告最後登載新聞紙之
    日起七個月內承認繼承，被上訴人乃於九十二年七月十六日
    至同年月十八日將公示催告刊登於新聞紙，則至九十三年二
    月十八日上揭公告期間屆滿，期間僅有上訴人於九十二年十
    二月十三日陳報其為鄭阿石之債權人等情，業據原審調閱該
    院九十二年度財管字第一四號卷宗查核屬實，並有該裁定及
    確定證明書等件影本在卷可稽，是以被上訴人依前揭規定，
    已得向鄭阿石之債權人清償債權，上訴人自非不能向被上訴
    人提起給付其債權額之訴訟，是以上訴人於九十四年五月三
    十日將確認之訴變更為請求被上訴人應給付債權額新台幣（
    下同）一百六十九萬一千五百四十五元，自不受民事訴訟法
    第二百五十五條第一項前段規定之限制，應予准許，合先敘
    明。
二、按訴之變更或追加，非經他造同意者，不得為之，但擴張或
    減縮應受判決事項之聲明者，不在此限，民事訴訟法第四百
    四十六條第一項、第二百五十五條第一項第三款規定甚明。
    本件上訴人原上訴聲明，係請求: 「被上訴人應再給付二十
    五萬九千三百十五元，並與原判決命給付之金額併計利息。
    其中三十五萬元自八十年十二月三十一日起，三萬元自八十
    四年五月三十一日起，五萬元自八十七年三月三十一日起，
    三萬九千五百元自九十一年九月三十日起，另五十二萬六千
    一百七十五元自八十八年六月三十日起，均至清償日止，按
    年息百分之五算付利息」，嗣減縮聲明為「被上訴人應再給
    付十六萬四千六百六十五元，並與原判決命給付之金額併計
    利息。即均自九十二年七月一日起至清償日止，按年息百分
    之五算付利息」，嗣又將利息請求擴張為「其中三十五萬元
    自八十一年一月一日起，三萬元自八十四年六月一日起，五
    萬元自八十七年四月一日起，三萬九千五百元自九十一年十
    月一日起，另五十三萬一千五百二十五元自八十八年七月一
    日起，均至清償日止，按年息百分之五算付利息」，核與上
    揭規定相符，應予准許。
乙、實體方面:
一、本件上訴人主張：
　　(一)上訴人係鄭阿石之外甥，鄭阿石於八十八年五月二十一日
  　　死亡，因其無任何法定繼承人，經原審於九十二年六月三
    　十日以九十二年度財管字第一四號裁定，選任被上訴人為
      鄭阿石之遺產管理人。因鄭阿石生前一直由上訴人奉養，
　　　自七十八年至八十八年間，上訴人為其支出之扶養費，依
  　　八十八年度所得稅扶養親屬寬減額每人每年七萬二千元計
    　算，計七十九萬二千元；另八十年間，鄭阿石名下座落臺
　　　中縣豐原市○○○段三三號、三三之二號、三三之四號、
  　　三三之八號之山坡地（下稱系爭土地）遭洪水沖毀堤防，
    　土方大量流失，上訴人當時曾代為出資三十五萬元，僱工
      施做工程，使土地恢復原貌，嗣自八十四年起至九十一年
　　　間，上訴人陸續花費十一萬九千五百元，為系爭土地裝設
  　　電器設施及挖井與整地，提高土地之利用價值，計四十六
    　萬九千五百元；又鄭阿石去世後之喪葬費用共四十三萬零
　　　四十五元，均亦係由上訴人一手支付，是以上訴人為鄭阿
  　　石支出之費用共一百六十九萬一千五百四十五元。
    (二)詎上訴人於九十二年十二月二十三日依法向被上訴人報明
      債權，並依其要求將相關證明文件送交被上訴人後，被上
      訴人卻拒不承認上訴人之債權，且幾經交涉無效，為此，
    　爰依無因管理之法律關係，請求被上訴人清償上訴人所支
　　　出之前揭費用（經原審判決被上訴人應給付上訴人八十三
  　　萬六千三百六十三元，並駁回上訴人其餘之訴，上訴人就
    　被駁回部分其中之十六萬四千六百六十五元聲明上訴，並
      追加「與原判決命給付之金額併計利息。其中三十五萬元
    　自八十一年一月一日起，三萬元自八十四年六月一日起，
      五萬元自八十七年四月一日起，三萬九千五百元自九十一
      年十月一日起，另五十三萬一千五百二十五元自八十八年
      七月一日起，均至清償日止，按年息百分之五算付利息」
      ）。
    (三)上訴人於本院補稱：
　　　上訴人對於鄭阿石，基於無因管理之法律關係，為其施
  　　　做土地保持堤防工程整地，挖地，裝設電器等支出有四
    　　十六萬九千五百元，及喪葬等諸多費用，既經原審認為
      　適法無因管理，依民法第一百七十二條、第一百七十六
        條規定，未受委任，並無義務，而為他人管理事務其管
        理應依本人明示可得而知之意思，管理人為本人支出必
        要費用或有益費用或負擔債務，或受有損害時，得請求
        本人償還其費用及自支出時起利息，或清償其所負擔之
        債務或賠償其損害，特就此請求之數額及利息說明如下
        ：
　　　　1.堤防工程：三十五萬元是於八十年年間支出，遂自八
  　　　　十一年一月一日起至清償日止計算利息。
　　　　2.電器設施：三萬元是於八十四年五月間支出，遂自八
  　　　　十四年六月一日起至清償日止計算利息。
　　　　3.挖井整地：五萬元是八十七年三月間支出，遂自八十
  　　　　七年四月一日起至清償日止計算利息。
　　　　4.整地：三萬九千五百元是於九十一年八、九月支出，
  　　　　遂自九十一年十月一日起至清償日止計算利息。
　　　　5.喪葬費用：另五十三萬一千五百二十五元，自八十八
  　　　　年七月一日起至清償日止，按年息百分之五計算利息
    　　　。
　　　因喪葬禮儀應合乎禮俗祭典及死亡者與生者親族之教育
  　　　身分及期待，是以一般喪家祭典商之訟經、禮拜、供品
    　　、陣頭表演及提供現場幫忙親友之酒食或記念品，應屬
      　符合民間禮儀習慣，是以原審判決書中第九頁第三項擇
        日禮、地理禮、靈厝、南管北管樂隊、大鼓陣、電子琴
        與三藏取經等喪儀十八萬五千四百五十元，應為合理，
        然而原審刪除六萬四千零五十元，應再為准予。
　　　原審判決書中第九頁第四項小礦泉水、長壽煙、烏龍茶
  　　　、紹興酒等五千三百五十元，皆為正當喪儀過程中應祭
    　　拜、擺設供參加喪禮者飲用，應屬必要。
　　　原審判決書中第九頁第五項紙製陪葬品、各類紙巾等及
  　　　宴客，皆有收據，也為合理正當，應為准予。
　　　綜合上述，爰為上訴聲明，求為判決：
　　　　1.原判決關於後開不利於上訴人本金部分廢棄。
　　　　2.被上訴人應再給付上訴人十六萬四千六百六十五元，
  　　　　並與原判決命給付之金額併算利息，其中三十五萬元
    　　　自八十一年一月一日起，三萬元自八十四年六月一日
      　　起，五萬元自八十七年四月一日起，三萬九千五百元
        　自九十一年十月一日起，另五十三萬一千五百二十五
          元自八十八年七月一日起，均至清償日止，按年息百
          分之五計算之利息。
　　　　3.第一審、第二審訴訟費用，由被上訴人負擔。
二、被上訴人對於：(一)鄭阿石於八十八年五月二十一日死亡，嗣
    經上訴人以鄭阿石無法定繼承人為由，向原審聲請為鄭阿石
    選任遺產管理人，經原審於九十二年六月三十日以九十二年
　　度財管字第一四號裁定選定被上訴人為鄭阿石之遺產管理人
  　；(二)上訴人係鄭阿石之債權人，於原審指定申報債權之期間
    內申報債權等事實，固不加爭執，但以下列諸語為辯：
    (一)依民法第一千一百七十九條、財政部訂頒「代管無人承認
　　　繼承遺產作業要點」第十八點第一項及行政院主計處訂頒
  　　「支出憑證處理要點」第五點之規定，上訴人請求之金額
    　中，僅有金吉成香舖之喪葬費一萬零七百元、白米三
　　　千九百元、豐安醫院療費用一千七百元、銀紙三百八
  　　十元、槓香七百元，合計一萬七千三百八十元符合相關
    　規定；至上訴人另稱有關葬儀社費用明細、吉豐禮儀鮮花
      店及紙製陪葬品及各類紙巾均有統一編號乙情，經查證該
　　　等收據或有與其原卷內收據不一致，或有收據開立日期於
  　　被繼承人死亡日期之前，顯記載錯誤或不合乎常理；另被
    　上訴人既經原審法院指定為鄭阿石之遺產理人執行職務，
      縱令上訴人實際雇工施作堤防、電氣設施、挖井及整地等
    　各項土地改良物，惟上訴人此舉顯已逾越土地之必要使用
      ，對於被上訴人管理土地之效能並無實益。
    (二)被上訴人於本院補稱：
      被上訴人同意給付利息，利息自九十二年六月三十日起
        算。
      九十二年六月三十日以前的利息，因鄭阿石的遺產並非
        被上訴人管理，故不願給付。
      爰為答辯聲明，求為判決：
      　1.上訴及追加之訴均駁回。
      　2.訴訟費用由上訴人負擔。
三、兩造不爭執之事實：
　　(一)鄭阿石於八十八年五月二十一日死亡，嗣經上訴人以鄭阿
  　　石無法定繼承人為由，向原審聲請為鄭阿石選任遺產管理
    　人，經原審於九十二年六月三十日以九十二年度財管字第
　　　一四號裁定選定被上訴人為鄭阿石之遺產管理人。
  　(二)上訴人係鄭阿石之債權人，於原審指定申報債權之期間內
    　申報債權。
    以上兩造所不加爭執之事實，尚有原審九十二年度財管字第
    一四號民事裁定暨確定證明書等件影本各一份為證，自堪信
    為真實。
四、當事人爭點的論斷：本件上訴人僅就原審駁回其關於喪葬費
    請求部分聲明上訴，並與原審判命被上訴人應為給付之金額
    ，合併追加利息之請求，而被上訴人就原審判命其應為給付
    部分，並未聲明不服，因此，本院即僅就上訴人請求之喪葬
    費用而遭原審駁回部分，及上訴人所得請求利息給付部分予
    以審理即可。茲分述如下：
    (一)按未受委任，並無義務，而為他人管理事務者，其管理應
　　　依本人明示或可得推知之意思，以有利本人之方法為之。
  　　管理事務利於本人，並不違反本人明示或可得推知之意思
    　者，管理人為本人支出必要或有益之費用，或負擔債務，
　　　或受損害時，得請求本人償還其費用及自支出時起之利息
  　　，或清償其所負擔之債務，或賠償其損害。管理事務不合
    　於前條之規定時，本人仍得享有因管理所得之利益，而本
      人所負前條第一項對於管理人之務，以其所得之利益為限
      。前項規定，管理人明知他人之事務，而為自己之利益管
    　理之者，準用之，民法第一百七十二條、第一百七十六條
      第一項、第一百七十七條分別定有明文。
    (二)鄭阿石生前既無配偶，亦無子女，而上訴人係與其同住之
　　　外甥，是上訴人於鄭阿石死後，為其料理後事，使其能入
  　　土為安，並支付喪葬費用，顯未違反鄭阿石可得推知之意
    　思，且係以有利於鄭阿石之方法為之，則上訴人自得依民
　　　法上開關於無因管理之規定，請求被上訴人給付其已支付
  　　之喪葬費用甚明。又上訴人固得請求其已支出之喪葬費用
    　，惟該喪葬費用是否必要，仍應斟酌當地喪禮習俗及宗教
      上之儀式定之。準此說明，茲就上訴人請求之喪葬費用而
      遭原審駁回部分，再加以審酌如下：
      葬儀社費用部分，已據上訴人提出明細表影本一份為證
    　　，觀之該明細內容所載，其中有關擇日禮及地理禮六千
      　元、靈厝八千元、北管八千元、樂隊、南管、國樂一萬
        七千元、大鼓陣五千元、電子琴及三藏取經七千元、花
        車及交通車四千五百元，合計五萬五千五百元部分，或
        為民間之習俗，或為信仰所認為必要者，或屬禮俗或現
        實上所需要，均為喪葬之必要費用，是上訴人此部分請
        求，為有理由，應予准許。至頭白女及白毛巾一千八百
        元、毛巾六千七百五十元部分，非屬必要費用，應予剔
        除，自不應准許。
      小礦泉水、長壽煙、烏龍茶、紹興酒等，合計五千三百
        五十元部分，就其中之長壽煙二千四百元、紹興酒一千
        四百七十元部分，因與與喪禮至哀之性質不符，非屬喪
　　　　葬必要費用，應予扣除（至其餘之一千四百八十元，屬
  　　　喪葬之必要費用，原審業已准許上訴人之請求）。
      另觀上訴人提出收據影本內容，紙製陪葬品如白布、紅
        布、青布、麻布、茶布、白上衣、白長褲、白褲子、白
        長衣、白布等，核屬喪葬禮俗之必要費用，則上訴人此
        部分請求四千五百元，應予准許。至各類巾布四萬八千
        七百六十五元、宴席四萬二千元部分，或為答謝祭悼者
        所支出，或為供應參與喪事者飲食所支出，亦非必要之
        喪葬費用，故此部分之請求，不應准許。
      綜上所述，上訴人基於無因管理之法律關係，尚得請求
        被上訴人再為給付上訴人：一葬儀社費用五萬五千五百
        元；二紙製陪葬品四千五百元，合計六萬元部分，為有
    　　理由，應予准許，逾此部分之請求，為無理由，應予駁
      　回。
    (三)按利息請求權，因五年間不行使而消滅；又時效完成後，
      債務人得拒絕給付，民法第一百二十六條、第一百四十四
      條第一項分別定有明文；本件上訴人主張：一堤防工程費
      用是於八十年年間支出；二電器設施費用是於八十四年五
      月間支出；三挖井整地費用是於八十七年三月間支出；四
　　　整地費用係於九十一年八、九月支出；五喪葬費用則係於
  　　八十八年六、七月間支出，則揆諸首開說明，上訴人應自
    　支出時起，即得請求計付利息，但上訴人遲至九十四年七
      月十九日始具狀請求計付利息，而被上訴人於本院言詞辯
      論期日亦陳明願自九十二年六月三十日起計付利息，九十
      二年六月三十日以前則不同意計付，即被上訴人就九十二
      年六月三十日以前之利息已陳明不願給付，稽諸上揭說明
      ，本院認為上訴人之請求應准許部分之利息，應以其請求
      權行使之日起五年內為限，即應自八十九年七月十九日起
      算法定遲延利息，至逾此部分之請求，尚屬無據，應予駁
      回。
五、綜上所述，本件上訴人主張被上訴人應再為給付六萬元部分
    ，為有理由，應予准許；至逾此範圍之請求，為無理由，應
    予駁回。原審就上訴人之上開請求應准許部分，駁回上訴人
    之請求，自有未洽，上訴意旨指摘原審判決該部分不當，求
    予廢棄改判，為有理由，應由本院將原判決不利於上訴人本
    金六萬元部分予以廢棄，並改為判決被上訴人應再給付上訴
　　人六萬元。至於上訴人於原審之請求不應准許部分，原審為
  　上訴人敗訴之判決，並無不合，上訴意旨指摘原判決該部分
    不當，求予廢棄改判，為無理由，應予駁回。又被上訴人上
    開應給付之款項，上訴人得請求自支出時起加計利息而為給
    付，但逾五年部分，被上訴人已表明拒絕給付，從而上訴人
    追加請求被上訴人連同原審判准應給付部分，合併均應自八
    十九年七月十九日起至清償日止，按年息百分之五計算之遲
    延利息，為有理由，應予准許。至上訴人追加請求法定遲延
    利息逾越前揭應准許之範圍部分，尚屬無稽，應予駁回。
六、本件事證已臻明確，兩造其餘攻擊防禦方法及所舉證據，與
    本件判決結果均無影響，爰不逐一加以論述，附此敘明。
七、據上論結，本件上訴及追加之訴均為一部有理由、一部無理
    由，依民事訴訟法450條、第449條第1項、第79條，判決如
    主文。
中　　華　　民　　國　　94　　年　　11    月　　16  　日
                      家事法庭審判長法　官  林陳松
                                    法　官  王重吉
                                    法　官  李寶堂
以上正本係照原本作成。
不得上訴。
                                    書記官  李妍嬅
中　　華　　民　　國　　94　　年　　11　　月　　16　　日
                                        　　　　　　　Ｂ
